臺灣高等法院民事判決　　　　　　　　　 96年度家上字第5號
上　訴　人　甲○○
被　上訴人　乙○○
訴訟代理人　余枝雄律師
上列當事人間請求離婚事件，上訴人對於中華民國95年10月13日
 臺灣板橋地方法院95年度婚字第433號第一審判決提起上訴，經
本院於96年7月3日言詞辯論終結，判決如下：
    主      文
原判決廢棄。
被上訴人應與上訴人同居。
被上訴人在第一審之反訴駁回。
第一、二審訴訟費用由被上訴人負擔。
    事實及理由
一、上訴人起訴主張：被上訴人於民國（下同）91、92年間因與
    訴外人賴瑞薇發生不正常之男女關係，被伊查知，被上訴人
    恐伊對彼等提起妨害家庭之刑事告訴，乃書寫和解書請求寬
    恕，嗣被上訴人仍拋妻棄子離家在外，拒不返家，為此依民
    法第1001條規定請求判決被上訴人應與上訴人同居。被上訴
    人則以： 上訴人自93年2月起即與伊分房而睡，堅拒與伊行
    房 。兩造於93年5月30日發生爭執，伊借宿友人家一夜，翌
    日欲返家時，上訴人竟將伊放在家中之鎖匙全部取走，且不
    讓伊進入家中。伊只得以月租8,000元，在外租屋居住；且
    伊有與上訴人不能同居之正當理由，並已提起離婚之訴等語
    ，資為抗辯。
二、被上訴人提起反訴主張：
  (一)兩造於77年間結婚，然上訴人天性猜疑，且重利輕義，私心
    自用為達目的，不擇手段。坐落台北縣土城市○○路○段164
    巷2弄3號3樓房地， 原為伊所有，伊已移轉登記於上訴人名
    下； 伊因繼承而取得之坐落桃園縣新屋鄉○○段第957號田
    、面積2291平方公尺一筆，亦經原法院93年度訴字第1072號
    民事確定判決移轉登記為上訴人所有。伊須將每月經營豬肉
    攤販生意所得約近7萬元交由上訴人存放，每日僅領取300元
    作為購買便當及雜支費用。伊於工作外，均不能隨便外出走
    動，形同上訴人之奴工或生產工具，毫無行動自由可言。有
    時因伊生意較差，收入減少，上訴人竟公然破口大罵伊為「
    垃圾」「禽獸」，「無路用的東西」等髒話以羞辱伊，使伊
    尊嚴受損及顏面盡失，精神上感受莫大之痛苦。
  (二)伊曾於95年1月16日上午由胞姊甯葉菊玫陪同 ，欲回家中與
    上訴人同住，但為上訴人嚴詞拒絕，並出口辱罵伊是「畜牲
    」「垃圾」，以及辱罵甯葉菊玫為「賤女人」，且一再聲稱
    該房屋現為其所有，伊無權回來居住，並將大門關閉下令逐
    客，至此伊始知上訴人對於夫妻之情份已恩盡義絕，再無復
    合之可能。
  (三)上訴人自93年2月起與伊分房而睡， 堅拒與伊行房，有意長
    期給予伊精神上不可忍受之痛苦。93年5月30日下午4時許，
    上訴人為剝奪伊之行動自由，故意將伊房門反鎖，使伊無法
    自由出入，至當晚8時半， 伊以手機向甯魯民求救，由其轉
    向轄區廣福派出所報案，經派警前來處理，始將伊救出，其
    妨害伊行動自由，長達4個多小時， 當晚伊在友人處暫宿一
    夜，但翌日欲返家門時，上訴人竟將伊放在家中之鎖匙全部
    取走，且不讓伊進入家中。伊只得以月租8,000元， 在外租
    屋居住，白天仍照常至承租之豬肉攤賣肉，並按月給付上訴
    人母子生活費2萬元，另子女教育費亦均由伊負擔。
  (四)並聲明： 爰依民法第1052條第1項第3款、同條第2項之規定
    請求判決被上訴人與上訴人離婚。
  上訴人則以：
  (一)被上訴人為壯漢，伊豈有能力控制其生活行動自由及財物大
    權？果如前述伊將被上訴人視為奴工云云，被上訴人何以還
    能在外通姦，此有被上訴人自認之妨害家庭案件（案號：臺
     灣板橋地方法院檢察署82年度偵字第17499號；原法院82年
    度易字第6936號）可憑，顯見被上訴人主張伊控制經濟大權
    並視其如奴工，或伊嫌棄被上訴人收入減少而為辱罵等情，
    均屬子虛烏有。
  (二)關於坐落土城市○○路○段164巷2弄3號3樓房屋， 乃被上訴
    人婚前購買之預售屋，雖由其繳交頭期款，然係兩造結婚後
    始交屋且由兩造共同經營豬肉攤之收入繳交貸款，因被上訴
    人與他人通姦遭上訴人告訴後，被上訴人為求原諒及解免刑
    責，始同意將上開房屋及其繼承之農地登記上訴人名下，被
    上訴人上開陳述，顯非事實。
  (三)由被上訴人於93年4月5日之和解書、被上訴人與訴外人賴瑞
    薇之錄音對答可知， 被上訴人於92、3年間即與訴外人賴瑞
    薇有不正常之男女關係，且經常對伊拳打腳踢，此有原法院
    93年度家護字第189號保護令可參， 被上訴人怨恨伊而獨自
    搬至客房獨睡，被上訴人上開陳述，顯然不實。另被上訴人
    於95年1月16日上午， 確實與其姊甯葉菊玫返家，然其主因
    係要搬走男方神主牌位及辱罵伊，並非要搬回家同住。
  (四)被上訴人離家後， 並未每月給付新台幣（下同）2萬元作為
    生活費， 此有伊於94年3月向台北縣土城市調解委員會申請
    調解，請求其給付生活費，其後調解成立甚明，被上訴人雖
    於94年5月有給付2萬元之生活費，然常以伊自被上訴人攤位
    拿豬肉為由，扣除應給付之金額。
  (五)被上訴人指摘伊曾故意將被上訴人房門反鎖長達4個小時，
    然經證人甯魯民於原審述稱「…我進去後舅舅的門是開著，
    …」「…，沒有看到房門反鎖，門一開就進去房間。」足證
    伊並無妨害被上訴人自由之情。被上訴人另指摘伊趁被上訴
    人離家後，預先將放在家中之鑰匙取走，且不讓其進入家中
    云云，然證人甯葉菊玫證稱95年1月16日， 渠等至伊住所之
    時，係有鑰匙開門進入，顯見被上訴人及其於原審傳喚之證
    人，前後說明矛盾，顯不足信等語，資為抗辯。
三、原審就本訴及反訴均為被上訴人勝訴之判決，即准被上訴人
    與上訴人離婚，並駁回上訴人履行同居之訴，上訴人不服，
    提起上訴，上訴聲明：(一)原判決廢棄。(二)被上訴人應與上訴
    人同居。(三)被上訴人在第一審之反訴駁回。被上訴人答辯聲
    明則求為判決：上訴駁回。
四、兩造不爭之事實：
  (一)兩造係夫妻，現婚姻關係仍存續中，有上訴人所提戶籍謄本
    配偶欄之登記可證（ 見履行同居卷第47-48頁），堪信為真
    。
  (二)被上訴人於82年12月7日因通姦遭上訴人提起告訴， 並經臺
    灣板橋地方法院檢察署82年度偵字第17499號起訴在案（ 見
    同上卷第52頁），兩造於82年11月20日簽訂和解書（見同上
    卷第54頁），上訴人復撤回其告訴，亦有臺灣板橋地方法院
    82年度易字第6936號卷可查（見同上卷第53頁）。
五、本件爭點為：(一)上訴人主張被上訴人履行夫妻同居義務，有
    無理由？(二)被上訴人主張離婚，有無理由？
六、爭點一：上訴人主張被上訴人履行夫妻同居義務，有無理由
    ？
  (一)按夫妻互負同居之義務。但有不能同居之正當理由者，不在
    此限，民法第1001條定有明文。
  (二)查，本件被上訴人於93年5月即行離家， 有違反夫妻互負同
    居之義務，且依一般社會觀念及客觀標準觀察，本件被上訴
    人並無所謂不能同居之正當理由（理由詳如後述），則兩造
    婚姻關係既存續，被上訴人即有履行同居義務之必要。上訴
    人起訴主張被上訴人應履行夫妻同居義務，洵屬有據。
七、爭點二：被上訴人主張離婚，有無理由？
  (一)按民法第1052條第3款所謂不堪同居之虐待， 係指與以身體
    或精神上不可忍受之痛苦，致不堪繼續同居而言，惟因一方
    之行為不檢而他方一時忿激，致有過當之行為，不得即謂為
    不堪同居之虐待 (最高法院23年上字第4554號判例參照)。
    又按夫妻之一方受他方不堪同居之虐待者，他方得向法院請
    求離婚，民法第1052條第1項第3款定有明文。又民法第1052
    條第2項前段規定： 「有前項以外之重大事由，難以維持婚
    姻者，夫妻之一方得請求離婚。但其事由應由夫妻之一方負
    責者，僅他方得請求離婚」，其目的在使夫妻請求裁判離婚
    之事由較富彈性，然亦需夫妻間發生足使婚姻難以維持之重
    大事由，始准一方依該條第二項規定訴請離婚。且該「難以
    維持婚姻之重大事由」，係以婚姻是否已生破綻而無回復之
    希望為其判斷之標準。而婚姻是否已生破綻無回復之希望，
    則應依客觀之標準，即難以維持婚姻之事實，是否已達於倘
    處於同一境況，任何人均將喪失維持婚姻意欲之程度而定。
    至於同條項但書所規定「難以維持婚姻之重大事由應由夫妻
    之一方負責者，僅他方得請求離婚」，乃因如肯定有責配偶
    之離婚請求，無異承認恣意離婚，破壞婚姻秩序，且有背於
    道義，尤其違反自己清白 （clean hands）之法理，有欠公
    允，同時亦與國民之感情及倫理觀念不合，因而採消極破綻
    主義。倘該重大事由，夫妻雙方均須負責時，應比較衡量雙
    方之有責程度，僅責任較輕之一方得向責任較重之他方請求
    離婚，如有責程度相同時，雙方均得請求離婚，始符合民法
    第1052條第2項規定之立法本旨（最高法院90年度台上字第
    1639號、第2215號、94年度台上字第115號、第2059號判決
    ，及同院95年4月4日95年度第5次民事庭決議參照）。
  (二)被上訴人主張上訴人天性猜疑，重利輕義，除控制被上訴人
    營業收入外，並將坐落台北縣土城市○○路○段164巷2弄3號
    3樓房地、坐落桃園縣新屋鄉○○段第957號田、面積2291平
    方公尺一筆，均登記於上訴人名下云云，然查：
    1.被上訴人於82年間曾因訴外人潘美縲通姦，並將該名女子
      帶回兩造家中進行性行為，遭上訴人當場查知並提出告訴
      ，有臺灣板橋地方法院檢察署82年度偵字第17499號（ 見
      履行同居卷第52頁）在卷可憑。被上訴人為求上訴人原諒
      及撤回刑事告訴，始同意將上開建物移轉上訴人名下，亦
      有兩造於82年11月20日簽署之和解書（誤載為合解書）可
      查，上訴人亦依照和解書內容撤回告訴，有同院82年度易
      字第6936號判決（見同上卷第54、53頁）可參。是以，上
      訴人並非無故取得被上訴人上開不動產。
    2.又上開不動產關於農地部分，因礙於當時之土地法第30條
      之故無法過戶， 又89年1月26日公布之土地法雖已刪除該
      條之規定，上訴人遲至93年向臺灣桃園地方法院提起移轉
      過戶之訴訟並獲該院93年度訴字第1072號勝訴判決（見同
      上卷第55-61頁）， 被上訴人亦於93年3月8日預謀將該農
       地向桃園縣新屋鄉農會借款設定120萬元之最高限額抵押
      （見同上卷第62頁），如未繼續繳交貸款，該土地隨時有
      遭查封拍賣之可能。是以，被上訴人主張上訴人重利輕義
      ，私心自用，為達目的，不擇手段之本性云云，顯不足採
      ，亦難以認定被上訴人有何不堪同居之虐待或成立民法第
      1052條第2項難以維持婚姻之事由。
  (三)被上訴人主張上訴人控制其行動，將其視為奴工，且於被上
    訴人生意較差，收入減少時，上訴人公然破口大罵伊為「垃
    圾」「禽獸」，「無路用的東西」等髒話以羞辱伊，使伊尊
    嚴受損及顏面盡失，精神上感受莫大之痛苦。惟當事人主張
    有利於己之事實者，就其事實有舉證之責任。民事訴訟法第
    277條第1項定有明文。本件被上訴人既主張上訴人公然辱罵
    伊之事實，即須舉證以實其說，否則空言陳述，自無法證明
    上訴人確有致被上訴人精神上產生莫大痛苦之事實存在，難
    以認定被上訴人有何不堪同居之虐待或成立民法第1052條第
    2項難以維持婚姻之事由。
  (四) 被上訴人主張上訴人自93年2月起與伊分房而睡，甚堅拒與
    伊行房， 有意長期給予伊精神上不可忍受之痛苦。93年5月
    30日下午4時許， 上訴人為剝奪伊之行動自由，故意將伊房
    門反鎖，使無法自由出入。經查：
    1.被上訴人上開主張，上訴人堅決否認，並告以係被上訴人
      獨自搬至客房睡覺，復以被上訴人未能舉證以實其說，自
      不足採。
    2.關於被上訴人主張上訴人曾於93年5月30日下午4時許將其
      反鎖於房內，妨害其自由，並曾向警局報案云云，然經本
      院函詢台北縣政府警察局土城分局，據函覆均無被上訴人
      所指妨害自由之報案紀錄，此有台北縣政府警察局土城分
      局函（見本院卷第66、88頁）可查，且被上訴人自承伊於
      分局時，警員亦告知伊本件不成立妨害自由等情在卷，則
      被上訴人以上訴人剝奪其行動自由為由，訴請不堪同居之
       虐待或成立民法第1052條第2項難以維持婚姻之事由存在
      云云，亦不足採。
  (五)被上訴人復主張伊於95年1月16日上午， 曾由胞姊甯葉菊玫
    陪同，欲回學府路家中與上訴人同住，但為被上訴人所嚴詞
    拒絕，並出口辱罵伊是「畜牲」「垃圾」，以及辱罵甯葉菊
    玫為「賤女人」，甚將大門關閉下令逐客云云，惟此均為上
    訴人堅決否認。經查：上訴人於94年12月16日提起本件履行
    夫妻同居之訴，被上訴人果於95年 1月16日返家要求共同居
    住，何以要協同遠住桃園縣中壢市之甯葉菊玫共同前往？何
    以未經事前通知，即強行要於當天將男方父親神主牌位請走
    ？足見被上訴人上開陳述，尚屬無據。
  (六)被上訴人指稱上訴人有虐待致其無法履行同居義務之情，空
    口無憑，難已採信。 又被上訴人早於93年5月間即已離家，
    且破壞夫妻間共同居住、互信互愛之基礎。就兩造婚姻發生
    破綻一事，更具可歸責性，即其有責程度顯大於上訴人，揆
    諸前揭說明， 被上訴人自不得依民法第1052條第2項規定，
    請求離婚。
八、綜上， 被上訴人依民法第1052條第1項第3款及同條第2項前
    段規定請求離婚，難予准許。原審未察，就此部分為上訴人
    敗訴之判決，自有未洽。上訴意旨，指摘原判決此部分不當
    ，求予廢棄改判，為有理由，自應由本院將原判決此部分廢
    棄，改判如主文第一、三項所示。又本件被上訴人既無拒絕
    與上訴人同居之正當理由，則上訴人訴請被上訴人履行夫妻
    同居義務，於法自屬有據，原審就此部分為上訴人敗訴之判
    決，尚有未洽。上訴意旨指摘原判決此部分不當，求予廢棄
    改判，為有理由，亦應由本院將原判決此部分廢棄，改判如
    主文第二項所示。
九、本件事證已臻明確，兩造其餘主張、陳述及所提之證據，經
    核均與判決結果無影響，爰不予一一論述，附此敘明。
十、據上論結，本件上訴為有理由，依民事訴訟法第450條、第7
    8條，判決如主文。
中　　華　　民　　國　　96　　年　　7　　月　   17   日
                    民事第八庭
                        審判長法　官  劉勝吉
                              法　官  鄭威莉
                              法  官  連正義
正本係照原本作成。
如不服本判決，應於收受送達後20日內向本院提出上訴書狀，其
未表明上訴理由者，應於提出上訴後20日內向本院補提理由書狀
（均須按他造當事人之人數附繕本）上訴時應提出委任律師或具
有律師資格之人之委任狀；委任有律師資格者，另應附具律師資
格證書及釋明委任人與受任人有民事訴訟法第466條之1第１項但
書或第2項（詳附註）所定關係之釋明文書影本。
中　　華　　民　　國　　96　　年　　7 　　月　　18　　日
　　　　　　　　　　　　　　　書記官  李翠齡
附註：
民事訴訟法第466條之1（第1項、第2項）：
對於第二審判決上訴，上訴人應委任律師為訴訟代理人。但上訴
人或其他法定代理人具有律師資格者，不在此限。
上訴人之配偶、三親等內之血親、二親等內之姻親，或上訴人為
法人、中央或地方機關時，其所屬專任人員具有律師資格並經法
院認為適當者，亦得為第三審訴訟代理人。
